【裁判字號】    99,簡上,769
【裁判日期】    991014
【裁判案由】    毒品危害防制條例
【裁判全文】
臺灣板橋地方法院刑事判決             99年度簡上字第769號
上  訴  人
即  被  告  甲○○
上列被告因違反毒品危害防制條例案件，不服本院99年度簡字第
4531號，中華民國99年5 月24日所為之第一審簡易判決（起訴案
號：98年度偵字第7123號），提起上訴，本院管轄第二審之合議
庭判決如下：
    主  文
原判決關於甲○○於民國九十八年九月九日為警查獲犯持有第一
級毒品罪部分暨定執行刑部分均撤銷。
甲○○持有第一級毒品，累犯，處拘役肆拾日，如易科罰金，以
新臺幣壹仟元折算壹日。扣案之第一級毒品海洛因貳包（驗餘淨
重零點壹肆零零公克）均沒收銷燬，盛裝上開第一級毒品海洛因
之包裝袋貳只均沒收。
其餘上訴駁回。
上開撤銷改判部分所處之刑與上訴駁回部分所處之刑，應執行拘
役柒拾日，如易科罰金，以新臺幣壹仟元折算壹日。扣案之第一
級毒品海洛因貳拾包（驗餘淨重零點陸玖零肆公克）、摻有第一
級毒品海洛因之香菸貳支（驗餘淨重壹點肆玖柒公克）均沒收
銷燬，盛裝上開第一級毒品海洛因之包裝袋貳拾只均沒收。
    事  實
一、甲○○曾於民國90年間，因偽造文書案件，經臺灣高等法院
    以90年度上訴字第2123號判處有期徒刑1 年6 月，經最高法
    院於91年3 月8 日以91年度臺上字第1252號駁回上訴確定；
    復因偽造文書案件，經本院以90年度訴字第1160號判處有期
    徒刑1 年4 月，經臺灣高等法院以90年度上訴字第3538號駁
    回上訴，於90年12月27日確定；上開2 罪經臺灣高等法院以
    91年度聲字第718 號裁定應執行有期徒刑2 年8 月確定，於
    91年6 月18日入監執行，於92年11月25日縮短刑期假釋出監
    並付保護管束，於93年11月9 日保護管束期滿未經撤銷假釋
    ，以已執行完畢論（於本案構成累犯）。詎其猶不知悔改，
    明知海洛因係毒品危害防制條例第2 條第2 項第1 款所明定
    列管之第一級毒品，不得非法持有，仍分別基於非法持有第
    一級毒品海洛因之犯意，於下列時、地非法持有海洛因：
(一)、於98年9 月8 日凌晨某時，在其所經營址設臺北縣三重市○
    ○路○ 段46號1 樓之「祐鑫五金行」內，以不詳代價，自真
    實姓名年籍資料均不詳、綽號「鱷魚」之成年男子處取得海
    洛因2 包（淨重0.1420公克），而非法持有之。嗣於同日17
    時30分許，警員乙○○、丙○○前往上開「祐鑫五金行」巡
    邏時，甲○○於有偵查犯罪職權之機關或公務員尚未查知其
    犯罪前，即主動向警員坦承持有第一級毒品，並交出上開海
    洛因2 包而自首，嗣並接受裁判（下稱犯罪事實）。
(二)、於98年9 月23日15時許，在臺北縣樹林市浮洲橋旁，以不詳
    代價，自真實姓名年籍資料均不詳、綽號「阿砲」之成年男
    子處取得海洛因18包（淨重0.5510公克）及摻有海洛因之香
    煙2 支（淨重1.5230公克），而非法持有之。嗣於同日16時
    40分許，在臺北縣三重市○○路○ 段46號前為警查獲，並在
    其所使用車牌號碼J8—3465號之自用小客車上扣得上開海洛
    因18包及摻有海洛因之香菸2 支（下稱犯罪事實）。
二、案經臺灣板橋地方法院檢察署檢察官自動檢舉簽分偵查起訴
    。
    理  由
壹、程序方面：
一、本院審理範圍：
    查本件上訴人即被告甲○○於本院99年8 月12日準備程序中
    ，明確陳稱其係針對98年9 月9 日、98年9 月23日為警查獲
    非法持有第一級毒品之部分提起上訴，對於98年9 月5 日為
    警查獲非法持有第一級毒品之部分不上訴，並當庭書立刑事
    撤回狀1 紙附卷（見本院卷宗第40頁）。是本案本院審理之
    範圍僅被告98年9 月9 日、98年9 月23日為警查獲非法持有
    第一級毒品之部分，合先敘明。
二、證據能力部分：
(一)、按刑事訴訟法關於「鑑定」之規定，除選任自然人充當鑑定
    人外，另設有囑託機關鑑定制度。依刑事訴訟法第198 條、
    第208 條之規定，不論鑑定人或鑑定機關、團體，均應由法
    院、審判長、受命法官或檢察官視具體個案之需要而為選任
    、囑託，並依同法第206 條之規定，提出言詞或書面報告，
    載明鑑定之經過及其結果，於自然人擔任鑑定人時，尚應依
    同法第202 條規定於鑑定前具結，始符合同法第159 條第1
    項所定得作為證據之「法律有規定」之例外情形，至於囑託
    機關鑑定之情形，因刑事訴訟法第208 條第2 項未準用同法
    第202 條之規定，實際為鑑定之人自無須為具結。惟於司法
    警察機關調查中之案件，為因應實務上，或因量大、或有急
    迫之現實需求，例行性當然有鑑定之必要者，例如毒品之種
    類與成分、尿液之毒品反應，或者槍彈有無殺傷力等鑑定，
    基於檢察一體原則，得由該管檢察長對於轄區內之案件，以
    事前概括選任鑑定人或囑託鑑定機關、團體之方式，俾便轄
    區內之司法警察官、司法警察對於調查中之此類案件，得即
    時送請先前已選任之鑑定人或囑託之鑑定機關、團體實施鑑
    定，以求時效（法務部92年9 月1 日法檢字第0920035083號
    函參照，刊載於法務部公報第312 期），此為本院審理相關
    案件職務上所知悉之事項。此種由檢察機關概括選任鑑定人
    或概括囑託鑑定機關、團體，再轉知司法警察官、司法警察
    於調查犯罪時參考辦理之作為，法無明文禁止，係為因應現
    行刑事訴訟法增訂傳聞法則及其例外規定之實務運作而為。
    此種由司法警察官、司法警察依檢察官所概括選任之鑑定人
    或囑託鑑定機關、團體所為之鑑定結果，與檢察官選任或囑
    託為鑑定者，性質上並無差異，同具有證據能力。經查，交
    通部民用航空局航空醫務中心98年9 月28日航藥鑑字第0984
    919 號、98年10月7 日航藥鑑字第0985082 號毒品鑑定書各
    1 紙（見98年度毒偵字第6632號偵查卷宗第41頁、98年度毒
    偵字第7123號偵查卷宗第35頁），已詳述各該鑑定之經過及
    其結果，且係由臺灣板橋地方法院檢察署檢察長概括授權臺
    北縣政府警察局三重分局送請交通部民用航空局航空醫務中
    心鑑定，揆諸前揭說明，得僅由鑑定機關出具書面鑑定報告
    ，而無須於審判中以言詞陳述，均屬刑事訴訟法第159 條第
    1 項所稱「法律有規定者」之例外情形，自均得作為證據。
(二)、至本判決所引用認定犯罪事實之其他證據，當事人於本院準
    備程序及審判期日時對於證據能力均未予爭執，且迄至言詞
    辯論終結前亦未再聲明異議，本院審酌各該證據取得或作成
    時之一切情況，並無違法、不當或不宜作為證據之情事，亦
    無證據證明係公務員違背法定程序所取得，依刑事訴訟法第
    158 條之4 反面解釋及同法第159 條之5 第1 項規定意旨，
    均得作為證據。
貳、實體方面：
一、訊據被告於本院審理時對於上開犯罪事實所載非法持有第
    一級毒品犯行自白不諱，並坦承上開犯罪事實所載之海洛
    因18包及摻有海洛因之香菸2 支均係在其所使用車牌號碼J8
    —3465號之自用小客車上所扣得之事實，惟矢口否認上開犯
    罪事實所載之非法持有第一級毒品犯行，辯稱：警詢及偵
    訊筆錄都是伊編造的，扣案之海洛因18包及香菸2 支不是伊
    的，有時候伊在店裡來不及送貨，會拜託朋友開上開自用小
    客車幫忙送貨，曾經受伊拜託過的朋友約有2 、30個云云。
    經查：
(一)、犯罪事實之部分：
    上開犯罪事實所載之非法持有第一級毒品犯行，業據被告
    於本院審理時自白不諱，亦據證人即現場查緝之警員丙○○
    、乙○○於本院審理時均結證明確，並有臺北縣政府警察局
    三重分局扣押筆錄、扣押物品目錄表各1 份在卷可稽（見98
    年度毒偵字第6632號偵查卷宗第10至13頁）及海洛因2 包扣
    案可資佐證。又扣案之米黃色粉末2 包，實稱毛重0.7020公
    克（含2 袋4 標籤），淨重0.1420公克，取樣0.0020公克，
    餘重0.1400公克，檢出含有海洛因之成分等情，亦有交通部
    民用航空局航空醫務中心98年9 月28日航藥鑑字第0984919
    號毒品鑑定書1 紙存卷可考（見98年度毒偵字第6632號偵查
    卷宗第41頁），足見被告任意性之自白與事實相符，堪予採
    信。
(二)、犯罪事實之部分：
  1.上開犯罪事實所載之非法持有第一級毒品犯行，迭據被告
    於警詢時及偵查中均自白不諱，亦據證人即現場查緝之警員
    乙○○於本院審理時結證明確，並有臺北縣政府警察局三重
    分局搜索扣押筆錄、扣押物品目錄表各1 份在卷可稽（見98
    年度毒偵字第7123號偵查卷宗第9 至12頁）及海洛因18包、
    摻有海洛因之香菸2 支扣案可資佐證。又扣案之白色粉末18
    包，實稱毛重5.5910公克（含18袋36標籤），淨重0.5510公
    克，取樣0.0006公克，餘重0.5504公克；白色香菸2 支，實
    稱毛重1.6830公克（含4 標籤），淨重1.5230公克，取樣0.
    0293公克，餘重1.4937公克，均檢出含有海洛因之成分等情
    ，亦有交通部民用航空局航空醫務中心98年10月7 日航藥鑑
    字第0985082 號毒品鑑定書1 紙存卷可考（見98年度毒偵字
    第7123號偵查卷宗第35頁），足見被告於警詢時及偵查中之
    自白與事實相符，堪予採信。
  2.至被告雖於本院審理時翻異前詞，矢口否認上開犯罪事實
    所載之非法持有第一級毒品犯行，並以前揭情詞置辯。惟查
    ，被告為警查獲後隨即製作警詢筆錄，並移送檢察署製作偵
    訊筆錄，尚未及思量利害關係，斯時所言自較具有可信性；
    且被告於本院準備程序時亦自承：「警詢及偵訊筆錄都是我
    自己講的，沒有人刑求我。」、「警察並沒有要我怎麼回答
    警詢筆錄。」等語（見本院卷宗第37頁反面、第38頁），是
    其嗣後空言否認，且自始至終均無法陳報曾借用上開自用小
    客車之2 、30位友人究係何人，其所辯已屬無據，要難採信
    。次查，被告係上開自用小客車之使用人，針對上開自用小
    客車具有優勢之管領力及支配力，對於何以毒品出現在車內
    ，自不得諉為不知；況海洛因屬第一級毒品，量微價高，取
    得非易，倘確有人欲嫁禍栽贓被告，僅須藏放1 包海洛因或
    1 支摻有海洛因之香菸即可，實無必要將18包海洛因及2 支
    摻有海洛因之香菸一併藏放在車內，益徵被告所辯有人欲嫁
    禍栽贓云云，顯係臨訟卸責之詞，亦無可採。
(三)、綜上所述，本案事證明確，被告於98年9 月9 日、98年9 月
    23日2 次為警查獲非法持有第一級毒品犯行均堪認定，應依
    法論科。
二、應適用之法條：
(一)、按法規之制定及修正，如有特定生效日之必要者，依中央法
    規標準法第14條、第20條第2 項準用第14條之規定，應分別
    特定其施行日期。法規制定或前次修正基於特殊因素所特定
    之施行日期，並不適用於日後修正或再次修正之條文。又法
    律之制定或修正，若未明定施行日期者，中央法規標準法雖
    未規定應自何時生效，然法律既經制定或修正並經總統公布
    ，自應依一般原則，自公布日起算至第3 日發生效力。92年
    7 月9 日修正公布之毒品危害防制條例第36條規定：「本條
    例自公布後6 個月施行」，其立法理由謂：「(一)依修正草案
    第2 條第3 項規定，法務部需會同衛生署成立審議委員會每
    3 個月定期檢討調整毒品之分級及品項，而本次新增第4 級
    毒品，有需要在新法施行前先經該審議會檢討後再調整公布
    ，爰預留6 個月緩衝期，以利處理。(二)依本條例新修正之規
    定，有必要再訂定相關子法及修正相關法規，以配合本條例
    之施行，故亦有需要預留適當緩衝期，以利訂頒相關子法及
    相關法規之配合修正。」足認該條規定顯係因應該次修正之
    需，始預留適當之緩衝期，從而其後修正條文之施行日期尚
    難援引此一規定而為標準，若未明定施行日期者，自應依一
    般原則，自公布日起算至第3 日發生效力。經查，華總一義
    字第09800125141 號總統令業於98年5 月20日修正公布毒品
    危害防制條例第4 、11、11之1 、17、20、25條條文，揆諸
    上開說明，上開修正條文應自公布日起第3 日即98年5 月22
    日發生效力，而被告既係於98年9 月間遂行本案2 次非法持
    有第一級毒品犯行，自均應逕行適用修正後毒品危害防制條
    例之規定論處。
(二)、核被告所為，均係犯修正後毒品危害防制條例第11條第1 項
    之持有第一級毒品罪（共2 罪）。被告於不同時、地取得而
    持有上開海洛因，因認犯意各別，行為分殊，應予分論併罰
    。被告有上述事實欄所載之科刑及執行紀錄，此觀卷附臺灣
    高等法院被告前案紀錄表1 份即明，其於受有期徒刑之執行
    完畢後，5 年以內故意再犯本件有期徒刑以上之2 罪，俱為
    累犯，均應依刑法第47條第1 項規定加重其刑。又被告在犯
    罪事實之持有第一級毒品犯行被發覺前，即向有偵查犯罪
    權限之警員坦承持有第一級毒品，並主動交出海洛因2 包而
    接受裁判，符合自首之要件，衡酌其犯罪情節，爰依刑法第
    62條前段規定，就犯罪事實之部分減輕其刑，並依法先加
    後減之。
三、上訴駁回部分：
    原審就犯罪事實之部分以被告罪證明確，援引刑事訴訟法
    第449 條第2 項前段、第3 項、第450 條第1 項，修正後毒
    品危害防制條例第11條第1 項、第18條第1 項前段，刑法第
    11條、第47條第1 項、第41條第1 項前段、第38條第1 項第
    2 款規定，並審酌被告任意持有毒品，所為自屬非是，惟衡
    其所持有之毒品數量不多，所生危害非鉅，及其素行、犯罪
    動機、目的、犯罪後之態度等一切情狀，量處拘役50日，並
    諭知易科罰金之折算標準及扣案之海洛因2 包（驗餘淨重0.
    0400公克）均沒收銷燬、盛裝上開海洛因之包裝袋2 只均沒
    收，認識用法均無違誤，量刑亦屬妥適。被告猶執前詞上訴
    ，業經本院指駁如上（理由欄貳、一、(二)、之部分），此部
    分上訴為無理由，應予駁回。
四、撤銷改判部分：
(一)、原審就犯罪事實之部分以被告罪證明確，予以論罪科刑，
    固非無見，惟按刑法第62條之所謂發覺，係指有偵查犯罪職
    權之公務員已知悉犯罪事實與犯罪之人而言，而所謂知悉，
    固不以確知其為犯罪之人為必要，但必其犯罪事實，確實存
    在，且為該管公務員所確知，始屬相當。如犯罪事實並不存
    在而懷疑其已發生，或雖已發生，而為該管公務員所不知，
    僅係推測其已發生而與事實巧合，均與已發覺之情形有別（
    最高法院75年臺上字第1634號判例意旨參照）。經查，證人
    乙○○於本院審理時結證稱：因被告曾被查獲非法持有毒品
    ，故丙○○找伊一起去被告家裡看看，並非去執行搜索，後
    來查獲得毒品是被告主動交出來的等語（見本院卷宗第61頁
    反面），顯見警員並無明確情資、證據，僅係懷疑、推測被
    告可能持有毒品，自難認警員在被告交出海洛因前已發覺本
    案犯罪事實之犯行。從而，被告上訴主張犯罪事實之部
    分符合自首之要件，為有理由，應由本院就此部分暨定執行
    刑部分均予以撤銷改判。爰審酌被告持有上開海洛因2 包，
    所為非是，且可能滋生其他犯罪，惡化治安，惟持有之數量
    非鉅，情節尚屬輕微，兼衡被告之品行、智識程度、生活狀
    況、犯罪之動機、目的、手段及坦承犯行之犯罪後態度等一
    切情狀，量處如主文第2 項所示之刑，並諭知易科罰金之折
    算標準，再與上開上訴駁回部分所處之刑定其應執行之刑及
    諭知易科罰金之折算標準。
(二)、末查，扣案之海洛因2 包（驗餘淨重0.1400公克），為本案
    犯罪事實所查獲之第一級毒品，應依毒品危害防制條例第
    18條第1 項前段規定，於犯罪事實之主文項下（即主文第
    2 項）宣告沒收銷燬（因鑑定所需而取樣耗用之0.0020公克
    部分，既已滅失，自毋庸為沒收銷燬之諭知，併此敘明）；
    至扣案用以盛裝上開海洛因之包裝袋2 只，於鑑定時既可與
    海洛因分別秤重，足證可與海洛因析離，且係用於包裹毒品
    ，防其裸露、潮濕，便於持有、攜帶，係被告所有供犯本案
    犯罪事實持有第一級毒品罪所用之物，業據其於偵查中及
    本院準備程序時均供明在卷（見98年度毒偵字第6632號偵查
    卷宗第27頁、本院卷宗第37頁反面），爰依刑法第38條第1
    項第2 款規定，併於犯罪事實之主文項下宣告沒收。
據上論斷，應依刑事訴訟法第455 條之1 第1 項、第3 項、第36
8 條、第369 條第1 項前段、第364 條、第299 條第1 項前段，
毒品危害防制條例第11條第1 項、第18條第1 項前段，刑法第11
條前段、第47條第1 項、第62條前段、第41條第1 項前段、第38
條第1 項第2 款、第51條第6 款，判決如主文。
本案經檢察官黃明絹到庭執行職務。
中    華    民    國    99    年    10    月    14    日
                  刑事第八庭審判長法  官  陳鴻清
                                  法  官  劉安榕
                                  法  官  賴彥魁
以上正本證明與原本無異。
本件不得上訴。
                                  書記官  楊文祥
中    華    民    國    99    年    10    月    14    日
附錄本案論罪科刑法條全文：
毒品危害防制條例第11條
持有第一級毒品者，處3 年以下有期徒刑、拘役或新臺幣5 萬元
以下罰金。
持有第二級毒品者，處2 年以下有期徒刑、拘役或新臺幣3 萬元
以下罰金。
持有第一級毒品純質淨重10公克以上者，處1 年以上7 年以下有
期徒刑，得併科新臺幣一百萬元以下罰金。
持有第二級毒品純質淨重20公克以上者，處6 月以上5 年以下有
期徒刑，得併科新臺幣70萬元以下罰金。
持有第三級毒品純質淨重20公克以上者，處3 年以下有期徒刑，
得併科新臺幣30萬元以下罰金。
持有第四級毒品純質淨重20公克以上者，處1 年以下有期徒刑，
得併科新臺幣10萬元以下罰金。
持有專供製造或施用第一級、第二級毒品之器具者，處1 年以下
有期徒刑、拘役或新臺幣1 萬元以下罰金。

司法院資訊處製作；財團法人民間司法改革基金會備份。
